ACORDAO-COMPLETO-2518732

ACÓRDÃO 18867/2021 ATA 41/2021 - PRIMEIRA CÂMARA

VISTOS, relatados e discutidos estes autos que tratam de pedido de reexame interposto pela Universidade Federal de Pelotas em face do Acórdão 14057/2020-TCU-Primeira Câmara, por meio do qual esta Corte de Contas considerou ilegal o ato de aposentadoria emitido em favor do Sr. Eurico Passos de Oliveira;
ACORDAM os ministros do Tribunal de Contas da União, reunidos em Sessão da 1ª Câmara, ante as razões expostas pelo relator e com fundamento nos arts. 33 e 48 da Lei 8.443/1992, em:
9.1. conhecer do presente pedido de reexame, para, no mérito, dar-lhe provimento parcial, tornando sem efeito os subitens 9.4.1 e 9.4.4 do acórdão recorrido em relação ao Sr. Eurico Passos de Oliveira, sem prejuízo de orientar a Universidade Federal de Pelotas para que siga o entendimento mais recente do Supremo Tribunal Federal no âmbito do Recurso Extraordinário 638.115, mantendo a parcela incorporada a título de quintos nos termos em que foi inicialmente deferida, imune à absorção por reajustes futuros, considerando que a referida incorporação está amparada em decisão judicial transitada em julgado nos autos do processo  judicial 2007.71.10.001990-0, que tramitou no Juízo da 2ª Vara Federal de Pelotas;
9.2. encaminhar cópia desta deliberação à Universidade Federal de Pelotas.

Pedido de reexame interposto em face de decisão que considerou ilegal o ato de aposentadoria emitido pela entidade recorrente.

Primeira Câmara

Universidade Federal de Pelotas.

3. Interessados/Responsáveis/Recorrentes:
3.1. Interessado: Eurico Passos de Oliveira (XXX.611.400-XX).
3.2. Recorrente: Universidade Federal de Pelotas.

13.1. Ministros presentes: Benjamin Zymler (na Presidência), Vital do Rêgo (Relator) e Jorge Oliveira.
13.2. Ministros-Substitutos presentes: Augusto Sherman Cavalcanti e Weder de Oliveira.

VITAL DO RÊGO

Ministro Walton Alencar Rodrigues.

Adoto como relatório, com os devidos ajustes de forma, a instrução elaborada no âmbito da Secretaria de Recursos (peça 44) , com a qual se manifestou de acordo o corpo gerencial daquela unidade técnica especializada (peça 45) , a seguir transcrita:
INTRODUÇÃO
1.	Trata-se de pedido de reexame (peça 18) interposto pela Universidade Federal de Pelotas, contra o Acórdão 14057/2020-TCU-Primeira Câmara (peça 13) , que teve como relator o Excelentíssimo Senhor Ministro Walton Alencar Rodrigues.
1.1. A deliberação recorrida apresenta o seguinte teor:
VISTOS, relatados e discutidos estes autos em que se examinam atos de concessão de aposentadoria a ex-servidores da Universidade Federal de Pelotas:
ACORDAM os Ministros do Tribunal de Contas da União, reunidos em sessão da Primeira Câmara, ante as razões expostas pelo Relator, em:
9.1. considerar legais os atos de concessão de aposentadoria a Amélia Peixoto Oliveira e a Carlos Willi Van Der Laan e conceder seu registro;
9.2. considerar ilegal o ato de concessão de aposentadoria a Eurico Passos de Oliveira e negar seu registro;
9.3. dispensar o ressarcimento das quantias indevidamente recebidas de boa-fé, consoante o disposto no Enunciado 106 da Súmula da Jurisprudência do TCU;	
9.4. determinar à Universidade Federal de Pelotas que:
9.4.1. no prazo de 15 (quinze) dias, contados a partir da ciência deste Acórdão, providencie a suspensão dos pagamentos decorrentes da aposentadoria considerada ilegal, sob pena de responsabilidade solidária da autoridade administrativa omissa;
9.4.2. comunique ao beneficiário do ato de aposentadoria considerado ilegal acerca da presente deliberação, alertando-o de que o efeito suspensivo decorrente de eventual interposição de recurso não o exime da devolução dos valores percebidos indevidamente após a notificação, em caso de não provimento;
9.4.3. encaminhe ao Tribunal, por cópia, comprovante da data em que o beneficiário da aposentadoria considerada ilegal tomou conhecimento desta decisão; 
9.4.4. envie, no prazo de trinta dias, pelo sistema e-Pessoal, novo ato de concessão de aposentadoria do interessado, livre da irregularidade detectada  (grifos acrescidos) .
HISTÓRICO 
2.	O Sr. Eurico Passos de Oliveira, ex-professor adjunto da Universidade Federal de Pelotas, faz jus à incorporação de 2/10 da função FG-2, com base na Portaria-MEC 474/87, correspondente ao valor de R$ 72,86. No entanto, o aposentado recebe o valor de R$ 183,04, motivo pelo qual seu ato foi considerado ilegal. 
ADMISSIBILIDADE
3.	Sobre a admissibilidade, assim discorreu o Excelentíssimo Senhor Ministro Vital do Vital do Rêgo (peça 23) :
Conheço do pedido de reexame interposto pela Universidade Federal de Pelotas, nos termos do art. 48 da Lei 8.443/1992, c/c os arts. 285 e 286, parágrafo único, do Regimento Interno do TCU, suspendendo-se os efeitos dos itens 9.2, 9.4, 9.4.1 e 9.4.4 do Acórdão 14057/2020-TCU-Primeira Câmara, conforme exame de admissibilidade realizado pela unidade técnica (peça 20) .
3.1. Concorda-se com o juízo de admissibilidade recursal supra.
EXAME DE MÉRITO
4. Delimitação
Constitui objeto do presente recurso definir se, sobre os quintos incorporados entre 8/4/1998 e 4/9/2001, se deve observar a modulação dos efeitos do RE 638.115/CE, apreciado pelo Pretório Excelso.
5. Da incorporação de quintos entre 8/4/1998 e 4/9/2001
5.1. A recorrente aduz que o valor a maior do pagamento dos quintos que foi observado pelo relator a quo foi decorrente da incorporação no período de 8/4/1998 até 4/9/2001, sobre o qual deve ser aplicada a modulação dos efeitos do RE 638.115/CE, prolatado pelo Pretório Excelso, com base nos seguintes argumentos:
5.2. O interessado faz jus a incorporação de 8/10 de FG-2, conforme consta no Anexo Parcela de Função (1152408) e não somente 2/10 de FG-2, como relatado pelo Tribunal de Contas da União - TCU. 
5.3. O valor recebido a título de decisão judicial, na importância de R$ 137,28, decorre da decisão exarada nos autos do processo judicial n° 2007.71.10.001990-0, que garantiu a incorporação de função do período de 1998 à 2001, correspondente a 6/10 de FG-2. 
5.4. Pelo fato de o Sistema Integrado de Administração de Recursos Humanos - SIAPE estar estruturado para operar sob os parâmetros legais, ou seja, sem permitir o registro de parcelas de incorporação posteriores a 08 de abril de 1998, através da rubrica de VPNI ART. 62-A LEI 8112/90 - AP, o servidor percebe o valor de R$ 45,76, referente a 2/10 de FG-2, resultado do registro no módulo PIF - SIAPE (1151675) .
Análise:
5.5. Pelos argumentos apresentados pela recorrente, o valor majorado dos quintos do interessado seria decorrente de incorporação no período de 8/4/1998 a 4/9/2001, que estaria amparado por decisão judicial transitada em julgado.
5.6. A controvérsia acerca da incorporação ou não de parcelas referentes às funções exercidas no período compreendido de 8/4/1998 e 4/9/2001 foi resolvida, pelo Supremo Tribunal Federal (STF) , no RE 638.115/CE (repercussão geral reconhecida, tese 395) :
"Tema: 395 - Incorporação de quintos decorrentes do exercício de funções comissionadas e/ou gratificadas.
Tese: Ofende o princípio da legalidade a decisão que concede a incorporação de quintos pelo exercício de função comissionada no período de 8/4/1998 até 4/9/2001, ante a carência de fundamento legal. Obs: Redação da tese aprovada nos termos do item 2 da Ata da 12ª Sessão Administrativa do STF, realizada em 09/12/2015. "
5.7. O STF modulou os efeitos da decisão nos seguintes termos:
"Inicialmente, o Tribunal, por maioria, resolvendo questão de ordem suscitada pelo Ministro Dias Toffoli (Presidente) , deliberou que, para a modulação dos efeitos de decisão em julgamento de recursos extraordinários repetitivos, com repercussão geral, nos quais não tenha havido declaração de inconstitucionalidade de ato normativo, é suficiente o quórum de maioria absoluta dos membros do Supremo Tribunal Federal, vencido o Ministro Marco Aurélio, que diverge quanto à formulação da questão de ordem e quanto ao seu mérito. Votaram na questão de ordem os Ministros Luiz Fux e Roberto Barroso. Na sequência, o Ministro Dias Toffoli (Presidente) proclamou o resultado do julgamento deste recurso, ocorrido na sessão virtual de 11.10.2019 a 17.10.2019: 'O Tribunal, por maioria, acolheu parcialmente os embargos de declaração, com efeitos infringentes, para reconhecer indevida a cessação imediata do pagamento dos quintos quando fundado em decisão judicial transitada em julgado, vencida a Ministra Rosa Weber, que rejeitava os embargos. No ponto relativo ao recebimento dos quintos em virtude de decisões administrativas, o Tribunal, em razão de voto médio, rejeitou os embargos e, reconhecendo a ilegitimidade do pagamento dos quintos, modulou os efeitos da decisão de modo que aqueles que continuam recebendo até a presente data em razão de decisão administrativa tenham o pagamento mantido até sua absorção integral por quaisquer reajustes futuros concedidos aos servidores. Os Ministros Ricardo Lewandowski e Celso de Mello proviam os embargos de declaração e modulavam os efeitos da decisão em maior extensão. Ficaram vencidos, nesse ponto, os Ministros Marco Aurélio e Rosa Weber. Por fim, o Tribunal, por maioria, também modulou os efeitos da decisão de mérito do recurso, de modo a garantir que aqueles que continuam recebendo os quintos até a presente data por força de decisão judicial sem trânsito em julgado tenham o pagamento mantido até sua absorção integral por quaisquer reajustes futuros concedidos aos servidores, vencidos os Ministros Marco Aurélio e Rosa Weber. Tudo nos termos do voto do Relator. Afirmaram suspeição os Ministros Luiz Fux e Roberto Barroso'. Ausente, justificadamente, nesta assentada, o Ministro Celso de Mello. Plenário, 18.12.2019" (grifos acrescidos) .
5.8. A recorrente alega haver decisão judicial transitada em julgado favorável ao interessado, para a incorporação dos quintos no período compreendido de 8/4/1998 e 4/9/2001, porém não traz provas suficientes para sustentar tal alegação, o que conduz à negativa de provimento do recurso.
5.9. Não obstante isso, caso comprovado o trânsito em julgado, bem como ser o interessado beneficiário da decisão, caberá ao órgão observar a modulação de efeitos fixada pelo Supremo Tribunal Federal no RE 638.115, de modo a manter a parcela de quintos incorporados entre 8/4/1998 e 4/9/2001 imune a absorção por reajustes futuros.
5.10. Registra-se, por oportuno, que, ainda que comprovado o trânsito em julgado, isto por si só não possui o condão de alterar o julgamento pela ilegalidade do ato, pois que o e. STF deixou assente que a incorporação de quintos no período de 8/4/1998 até 4/9/2001 ofende o princípio da legalidade, nos termos da tese firmada em sede de repercussão geral, Tema 395.
CONCLUSÃO
6.	Da análise de mérito, conclui-se que, ainda que comprovado o trânsito em julgado de ação judicial favorável à incorporação de quintos entre 8/4/1998 e 4/9/2001, bem como ser o interessado beneficiário da decisão, caberá ao órgão observar a modulação de efeitos fixada pelo Supremo Tribunal Federal no RE 638.115, de modo a manter a parcela de quintos incorporados no referido período imune à absorção por reajustes futuros. Isso, por si só, não possui o condão de alterar o julgamento pela ilegalidade do ato, pois que o e. STF deixou assente que a incorporação de quintos no período de 8/4/1998 até 4/9/2001 ofende o princípio da legalidade, nos termos da tese firmada em sede de repercussão geral, Tema 395.
6.1. Por conseguinte, deve-se negar provimento ao presente recurso.
PROPOSTA DE ENCAMINHAMENTO
7.	Ante o exposto, submetem-se os autos à consideração superior, propondo-se, com fundamento no art. 48 da Lei 8.443/1992:
a) conhecer do recurso e, no mérito, negar-lhe provimento, sem embargo de dar ciência ao órgão de origem que, caso comprovado seja o recorrente beneficiário de sentença judicial transitada em julgado, que assegure a incorporação de quintos entre 8/4/1998 e 4/9/2001, observe a modulação de efeitos fixada pelo Supremo Tribunal Federal no RE 638.115, de modo a manter a parcela de quintos incorporados no referido período imune à absorção por reajustes futuros;
b) informar a recorrente e demais interessados do acórdão a ser proferido, destacando que o relatório e o voto que o fundamentam podem ser acessados por meio do endereço eletrônico www.tcu.gov.br/acordaos.
O Ministério Público junto ao TCU, representado nos autos pelo Procurador Dr. Marinus Eduardo De Vries Marsico, manifestou-se de acordo com a proposição da unidade técnica, nos termos do parecer de peça 28.
Eis o Relatório.

não há.

Procurador Marinus Eduardo De Vries Marsico.

APOSENTADORIA. INCORPORAÇÃO INDEVIDA DE QUINTOS APÓS A EDIÇÃO DA LEI 9.624/1998. ILEGALIDADE DO ATO DE CONCESSÃO. PEDIDO DE REEXAME. DECISÃO JUDICIAL TRANSITADA EM JULGADO. REAVALIAÇÃO DA PARCELA DE QUINTOS À LUZ DA DELIBERAÇÃO DO SUPREMO TRIBUNAL FEDERAL, NO RE 638.115/CE. ARGUMENTOS SUFICIENTES PARA MODIFICAR O ACÓRDÃO RECORRIDO. PROVIMENTO PARCIAL PARA MANTER A PARCELA DE QUINTOS IMUNE À ABSORÇÃO POR REAJUSTES FUTUROS.

APOSENTADORIA (APOS)

Secretaria de Recursos (Serur).

Aprecia-se, nesta oportunidade, pedido de reexame interposto pela Universidade Federal de Pelotas em face do Acórdão 14057/2020-TCU-Primeira Câmara, por meio do qual esta Corte de Contas considerou ilegal o ato de aposentadoria emitido em favor do Sr. Eurico Passos de Oliveira em razão dos argumentos que transcrevo a seguir:
 (...) Eurico Passos de Oliveira, ex-professor adjunto, faz jus à incorporação de 2/10 da função FG-2, com base na Portaria-MEC 474/87, correspondente ao valor de R$ 72,86. No entanto, o aposentado recebe valor superior de R$ 183,04, motivo pelo qual seu ato deve ser considerado ilegal.
No pedido de reexame interposto (peça 18) , a Universidade Federal de Pelotas alega, em síntese, que "a rubrica judicial inquinada, no valor de R$ 137,28, se refere a quintos incorporados entre 8/4/1998 e 4/9/2001, com fundamento em decisão judicial transitada em julgado nos autos do processo 2007.71.10.001990-0, por meio da qual restou garantido ao Sr. Eurico Passos de Oliveira, a incorporação de função no período de 1998 a 2001, correspondente a 6/10 de FG-2".
A Secretaria de Recursos deste Tribunal (Serur) , em seu parecer, propõe que o apelo interposto pela recorrente seja conhecido para, no mérito, negar a ele provimento parcial. A Serur concluiu, em síntese, que: 
5.8. A recorrente alega haver decisão judicial transitada em julgado favorável ao interessado, para a incorporação dos quintos no período compreendido de 8/4/1998 e 4/9/2001, porém não traz provas suficientes para sustentar tal alegação, o que conduz à negativa de provimento do recurso.
5.9. Não obstante isso, caso comprovado o trânsito em julgado, bem como ser o interessado beneficiário da decisão, caberá ao órgão observar a modulação de efeitos fixada pelo Supremo Tribunal Federal no RE 638.115, de modo a manter a parcela de quintos incorporados entre 8/4/1998 e 4/9/2001 imune a absorção por reajustes futuros. 
5.10. Registra-se, por oportuno, que, ainda que comprovado o trânsito em julgado, isto por si só não possui o condão de alterar o julgamento pela ilegalidade do ato, pois que o e. STF deixou assente que a incorporação de quintos no período de 8/4/1998 até 4/9/2001 ofende o princípio da legalidade, nos termos da tese firmada em sede de repercussão geral, Tema 395.
O Ministério Público junto ao Tribunal (MPTCU) , em sua manifestação regimental, ratificou as conclusões formuladas pela Serur.
II
Quanto à admissibilidade do recurso interposto pela recorrente, reforço o entendimento já externado no despacho de peça 23, no sentido de que o presente apelo seja conhecido, uma vez preenchidos os requisitos que regem a espécie. 
No tocante à análise de mérito, discordo em parte das conclusões da Serur pelas razões que passo a expor.
De início, no que concerne à incorporação de quintos após 8/4/1998, observo que, sobre tal ponto, o voto condutor do acórdão recorrido, à luz das informações contidas nos autos até então, analisou a questão de forma clara e objetiva. É que, no formulário de peça 8, não havia informações detalhadas sobre a decisão judicial que amparou o pagamento da parcela de quintos.
Na presente fase processual, consoante aduz a recorrente, consulta realizada por minha assessoria ao site do TRF da 4ª Região revelou que o processo judicial 2007.71.10.001990-0, que tramitou no Juízo da 2ª Vara Federal de Pelotas, movido diretamente pelo Sr. Eurico Passos de Oliveira, tratou da incorporação de quintos no período compreendido entre 8/4/1998 e 9/9/2001. Ao analisar o recurso de apelação interposto pelo referido interessado o TRF da 4ª Região assim se manifestou:
APELAÇÃO CÍVEL Nº 2007.71.10.001990-0/RS
	RELATORA
	:
	Des. Federal MARGA INGE BARTH TESSLER

	APELANTE
	:
	EURICO PASSOS DE OLIVEIRA

	ADVOGADO
	:
	Leonor Lima de Faria e outros

	APELADO
	:
	FUNDAÇÃO UNIVERSIDADE FEDERAL DE PELOTAS - UFPEL

	ADVOGADO
	:
	Solange Dias Campos Preussler

EMENTA
ADMINISTRATIVO. SERVIDOR. INCORPORAÇÃO DE QUINTOS/DÉCIMOS INCORPORADOS. MEDIDA PROVISÓRIA Nº 2.225-45/2001. POSSIBILIDADE. CORREÇÃO MONETÁRIA. JUROS DE MORA. HONORÁRIOS ADVOCATÍCIOS.
1. "A remissão feita pela Medida Provisória n.º 2.225-45/2001 aos arts. 3º da Lei n.º 9.624/98 e 3º e 10, da Lei n.º 8.911/94, autoriza a compreensão de que restou possibilitada a incorporação da gratificação, na forma de quintos, relativa ao exercício de função comissionada, no período de 08.04.1998 a 05.09.2001.".
2. Devida a correção monetária dos valores deferidos, pelos índices oficiais, a partir do vencimento de cada parcela.
3. Juros de mora fixados em 6% ao ano nos termos do art. 1º-F da Lei nº 9.494/97, inserido pela Medida Provisória n° 2.180-35/2001. Devidos desde a citação (artigo 219 do CPC) .
4. Condenada a UFPEL ao pagamento de honorários advocatícios, fixados em 10% sobre o valor da condenação, conforme jurisprudência sedimentada desta Turma.
ACÓRDÃO
Vistos e relatados estes autos em que são partes as acima indicadas, decide a Egrégia 4ª Turma do Tribunal Regional Federal da 4ª Região, por unanimidade, dar provimento à apelação, nos termos do relatório, votos e notas taquigráficas que ficam fazendo parte integrante do presente julgado.
Porto Alegre, 13 de fevereiro de 2008.
Vale mencionar que a referida decisão judicial proferida pelo TRF da 4ª Região, amparando a incorporação de quintos pelo Sr. Eurico Passos de Oliveira no período compreendido entre 8/4/1998 e 9/9/2001, transitou em julgado em 20/5/2011. 
Diante de tal fato, apenas para conferir maior clareza e objetividade ao decisum recorrido, cabe dar provimento parcial ao recurso, de forma a tornar sem efeito os subitens 9.4.1 e 9.4.4, orientando a Universidade Federal de Pelotas para que siga o entendimento mais recente do STF no âmbito do Recurso Extraordinário 638.115, mantendo a parcela incorporada a título de quintos nos termos em que foi inicialmente deferida, imune à absorção por reajustes futuros.
Destaco, por fim, que a decisão judicial em comento não possui o condão de alterar o julgamento pela ilegalidade do ato, uma vez que o Supremo Tribunal Federal - STF deixou assente que a incorporação de quintos no período de 8/4/1998 até 4/9/2001 ofende o princípio da legalidade, nos termos da tese firmada em sede de repercussão geral.
	Ante o exposto, voto para que seja adotada a minuta de acórdão que ora trago ao exame deste Colegiado.
TCU, Sala das Sessões, em 30 de novembro de 2021.
Ministro VITAL DO RÊGO 
Relator